---
title       : Introduction à la classification
subtitle    : 
author      : Elisabeth Morand-Bénédicte Garnier
job         : SMS
framework   : io2012      # {io2012, html5slides, shower, dzslides, ...}
highlighter : highlight.js  # {highlight.js, prettify, highlight}

hitheme     : zenburn 
widgets     : [bootstrap, shiny, interactive,mathjax,quiz]           # {mathjax, quiz, bootstrap}
mode        : selfcontained # {standalone, draft}
knit        : slidify::knit2slides
ext_widgets: {rCharts: [libraries/nvd3]}
---

## Objet d'étude

1. On travaille avec un tableau de donnéees ”classique” ; individus$\times$variables
Les lignes du tableau correspondent aux individus (enquêtés, ménages,
villes ...) pour lesquels on dispose de caractéristiques, les variables, qui
correspondent aux colonnes du tableau

2. On souhaite classer les individus


---

## Objectif d'une classification automatique

La classiﬁcation vise à construire des **classes**

Une classe va contenir des objets pris dans un ensemble (population ou
échantillon). Les objets d’une classe se ressemblent suivant certains
critères.

Pour classer il faut donc disposer d’objet à classer et de caractéristiques
sur ces objets permettant d’apprécier s’ils se ressemblent.

Pourquoi réealiser une classiﬁcation :
 
> 
> - Pour obtenir des sous populations homogènes
> - Pour avoir une typologie des individus

---




## Using Layouts

### Basic 

1. Open the file `demo/layouts/index.Rmd`.
2. Modify the `logo` property to point to a logo of your choice.
3. Run `slidify("index.Rmd")`.
4. Open `index.html`.

### Intermediate

Modify the default slide layout at `demo/layouts/assets/layouts/slide.html` such that 

1. Every slide has a red line after the title.
2. 

---&twocol

### Two Column Layout   
This slide has two columns

*** =left

- point 1
- point 2
- point 3

*** =right

- point 1
- point 2
- point 3

---


## Classement et classification supervisé

plan
---

## Un peu de jargon

On s’intéresse ici à une classiﬁcation dite non superviséee c’est à dire que
l’on dispose d’éléements non classés que l’on veut regrouper en classes.
Il existe des méthodes dites de classiﬁcation supervisée c’est à dire que
l’on dispose d’´eléments déjà classées (malade/non malade) et que l’on
souhaite classer un nouvel élément à partir d’autres informations.


---


 
## Slide title
 
> * First bullet point to appear
 
> * Second...

---

## un peu de vocabulaire
La classiﬁcation ou classiﬁcation automatique est un terme g´en´eralement
employ´e en fran¸cais. Les anglo-saxons l’utilisent aussi mais pour d´esigner
des techniques de classement (plutot inf´erentielles, proches de la
classiﬁcation supervis´ee)
typologie ou analyse typologique
clustering terme anglo saxon
taxinomie
segmentation est parfois employ´e dans le sens de classiﬁcation automatique
reconnaissance de forme non supervis´ee
...

--- &div .masthead

### Slidify

- [Home](#)
- [About](about.html

---
## Interactive Chart


```{r echo = F, results = 'asis'}
require(rCharts)
haireye = as.data.frame(HairEyeColor)
n1 <- nPlot(Freq ~ Hair, group = 'Eye', type = 'multiBarChart',
  data = subset(haireye, Sex == 'Male')
)
n1$print('chart1')
```


 --- #montreal bg:url(http://goo.gl/cF6W2)

 ## Montreal by Night Time

 --- #dillinger

 <iframe src = 'http://dillinger.io' height='600px'></iframe>

 --- .middle 

 Slidify is Awesome


# Deuxieme partie : Distances, Similaritées, Dissimilaritées


--- &interactive

## Interactive Console

```{r opts.label = 'interactive', results = 'asis'}

require(googleVis)
M1 <- gvisMotionChart(Fruits, idvar = 'Fruit', timevar = 'Year')
print(M1, tag = 'chart')
```
