---
title       : Introduction à la classification (2)
subtitle    : 
author      : Elisabeth Morand-Bénédicte Garnier
job         : SMS

framework   : io2012      # {io2012, html5slides, shower, dzslides, ...}
highlighter : highlight.js  # {highlight.js, prettify, highlight}

hitheme     : zenburn 


widgets     : [bootstrap, shiny, interactive,mathjax,quiz]           # {mathjax, quiz, bootstrap}
mode        : selfcontained # {standalone, draft}
knit        : slidify::knit2slides
ext_widgets: {rCharts: [libraries/nvd3]}
---


---  


# Deuxieme partie : Distances, Similaritées, Dissimilaritées

---  

## Donnees
Pour réaliser les calculs à la main, on travaille sur le petit jeu de donnéees.

> - Variables quantitatives

> Dans le cas des variables quantitatives, pour les donnéees avec les mains on
calcule la distance à partir des variables : longueur poids et largeur
Le premier individu sera alors :
x1 = (2, 10.3, 6)

> - Variables qualitatives

> Dans le cas des variables qualitatives, on calcule la distance à partir des
variables : couleurs et région
Le premier individu sera alors :
x1 = (jaune, 1)

---

## Définition : Distance

Soit E un ensemble d’objets. Une distance $$ d :  E \times  E \rightarrow R^{+} $$
vériﬁe les propriétés suivantes

>- propriété de symétrie :
$\forall x_i, x'_i\in E, d(x_i,x'_i)=d(x'_i,x_i)$


>- propriété de séparation :
$$d(xi , x'_i)=0 \Leftrightarrow x_i=x'_i$$

>- inégalité triangulaire :
$$\forall x_i, x'_i, y \in E, d(x_i,x'_i) \leq d(x'_i,y) + d(y,x_i)$$


---

## Distances ; Dissimilarités

- distance
- similarité
- dissimilarité obtenue à partir d’une similarité par : 1-similarité

Les dissimilarités peuvent ne pas vériﬁer l’inégalité triangulaire voire la
propriété de séparation

---
# Variables quantitatives 

---

## Distance classique

- distance euclidienne classique
- distance de Manhattan
- distance de Minkowsky


---
### Distance Euclidienne
- **Distance Eucliedienne**

La distance euclidienne au carré se calcule par 
$$d^2_{ii'}=\sum_{j=1}^p(x_{ij}-x_{i'j})^2$$

Dans le cas des données avec les mains on calcule la distance euclidienne à partir des variables :
\alert{longueur poids et  largeur}

La distance entre le premier individu ($x_1=(2,10.3,6)$) et le troisième ($x_3=(4,12,3)$) individu 
vaut 

$$\sqrt((2-4)^2+(10.3-12)^2+(6-3)^2)=3.986$$

---

## Exemple de calcul

Plus généralement on peut calculer une matrice de distance contenant les
distances 2 à 2. Cette matrice est symétrique et sa diagonale vaut 0

```{r disteuclid1 ,echo=FALSE, tidy=TRUE, warning=FALSE,error=FALSE}
tabtp <- read.delim("donnees/aveclesmains.txt", dec=",")

xtable(as.matrix(round(dist(tabtp[,c("Longueur","Largeur","Poids")]),2)),type="html")
```


---




## Distance de Manhattan

### Distance de Manhattan
$d_{ii'}=\sum_{j=1}^p \|x_{ij}-x_{i'j}\|$



### Exemple de calcul


La distance entre le premier individu ($x_1=(2,10.3,6)$) et le troisième ($x_3=(4,12,3)$) individu 
vaut 

$$(\|2-4\|+\|10.3-12\|+\|6-3\|=6.7$$


**Avantage** : pas de carré donc effet des points atypiques moins fort

---

## Matrice de distance : manhattan

```{r distancemanhattan1 ,echo=FALSE, warning=FALSE,error=FALSE}

as.matrix(round(dist(tabtp[,c("Longueur","Largeur","Poids")],method="manhattan"),2),type="html")
```


---

## Matrice de distance : Minkowsky

La distance euclidienne et la distance de Manhattan sont deux cas
particuliers de la distance de Minkowsky

$$ d_{ii'} = d(x_i , x_i' ) = \{\sum_i=1^p \alpha_j \|x_{ij}-x_{i'j}\|^\lambda}^{1/\lambda}$$




- Distance euclidienne : $\lambda = 2$, $\alpha_j  = 1$,    $\forall j$
- Distance de Manahttan : $\lambda = 1$, $\alpha_j  = 1$,    $\forall j$
- Distance euclidienne sur donn´ee centr´ee r´eduite : $\lambda = 1$, $\alpha_j  = \frac{1}{s^2_j}$
 $$ s_j=\frac{1}{n}\sum_i=1^n \alpha_j (x_{ij}-\hat x_{j})^2)$$



---

## Conclucion

Il existe une grande diversit´e de distances qui peuvent rapprocher ou
´eloigner les points diﬀ´eremment.
##  *  Similarity  measures:
##  Braun-Blanquet,  Chi-squared,  correlation,  cosine,  Cramer,  Dice,
##  eJaccard,  Fager,  Faith,  fJaccard,  Gower,  Hamman,  Jaccard,
##  Kulczynski1,  Kulczynski2,  Michael,  Mountford,  Mozley,  Ochiai,
##  Pearson,  Phi,  Phi-squared,  Russel,  simple  matching,  Simpson,
##  Stiles,  Tanimoto,  Tschuprow,  Yule,  Yule2
##
##  *  Distance  measures:
##  Bhjattacharyya,  Bray,  Canberra,  Chord,  divergence,  Euclidean,
##  Geodesic,  Hellinger,  Kullback,  Levenshtein,  Mahalanobis,
##  Manhattan,  Minkowski,  Podani,  Soergel,  supremum,  Wave,  Whittaker